【裁判字號】    95,訴,79
【裁判日期】    950404
【裁判案由】    偽造文書等
【裁判全文】
臺灣臺中地方法院刑事判決                95年度訴字第79號
公  訴  人  臺灣臺中地方法院檢察署檢察官
被      告  丁○○
                    號
            乙○○
                    號2樓
共      同  陳明發律師
選任辯護人
上列被告因偽造文書等案件，經檢察官提起公訴（九十四年度偵
字第九八七六號），本院判決如下：
    主    文
丁○○、乙○○共同行使偽造私文書，足以生損害於他人，各處
有期徒刑捌月。
    犯罪事實
一、甲○○（業經本院以協商判決判處有期徒刑六月確定）有賭
    博前科，其係赫普生技事業股份有限公司（下稱赫普公司，
    設臺中市○○路○段二０一號二十八樓）之業務總督導，丁○○為該公司之會計，與乙○○為男女朋友，並介紹甲○○
    與乙○○認識，乙○○因之亦至甲○○工作之鑫得隆傳銷公
    司工作，二人為工作夥伴關係。緣甲○○知赫普公司之存摺
    、印章等均由會計丁○○保管，竟於民國（下同）九十四年
    六月八日晚間二十一時許，至臺中市○○路一六四號丁○○
    、乙○○居住之廣擎天大樓一樓大廳與丁○○、乙○○見面
    ，謀議由丁○○於翌日（即六月九日）下午十四時許，從赫
    普公司出發到合作金庫中權分行將赫普公司存摺內之款項全
    部提領出來後，前往約定地點即臺中市○○路肯德基附近之
    廢墟，將錢交給接應之甲○○、乙○○，再回赫普公司謊報
    遭不詳歹徒持槍恐嚇而交付公司款項，甲○○並提出犯案細
    節之計劃表，乙○○、丁○○亦與甲○○前去肯德基附近勘
    查路線，察看有無監視錄影機。謀議既定，甲○○、乙○○
    、丁○○即基於共同意圖為自己不法之利益及意圖為自己不
    法所有、行使偽造私文書及未指定犯人誣告之犯意聯絡，由
    丁○○依照計劃於翌日即九十四年六月九日十四時許從赫普
    公司出發至臺中市○區○○路四七八號合作金庫中權分行，
    未經赫普公司負責人丙○○○同意，即填寫新臺幣（下同）
    五百萬元之取款憑條並盜蓋其所保管之赫普公司及負責人丙○○○印章於取款憑條上，足生損害於赫普公司及丙○○○
    ，再持之交付不知情之行員唐秀焄，足以生損害於赫普公司
    及合作金庫中權分行，使唐秀焄誤信丁○○係經赫普公司及
    丙○○○授權，因之陷於錯誤，將五百萬元款項交付丁○○
    ，丁○○同時並辦理赫普公司當日交辦之其他數筆匯款及提
    領事宜後，再前往約定地點即臺中市○○路肯德基附近，將
    款項交予甲○○、乙○○，丁○○並與乙○○當場電話通聯
    ，以製造丁○○遭遇歹徒行搶後隨即有以電話告知乙○○之
    通聯紀錄，丁○○即回赫普公司，乙○○則與甲○○返回乙○○上開民權路居處樓下停車場，至乙○○所使用之車牌號
    碼０６２７─ＧＫ號自用小客車內，由甲○○取走贓款二百
    萬元，餘款三百萬元則歸乙○○、丁○○。丁○○回赫普公
    司後，隨即謊報遭不詳身分歹徒持槍攔下威脅而前往銀行，
    將公司之五百萬元款項領出交付，旋赫普公司人員報警，經
    警員吳治明至該公司調查，丁○○向該警員謊稱：於該日十
    四時許從赫普公司騎機車出發要到銀行匯款，於十四時十分
    許行經臺中市○○路○段八十五之一號前，遭騎機車頭載全
    罩式安全帽之歹徒持槍攔下，恐嚇須至合作金庫將公司存摺
    之款項全部領出，且領完錢後須沿五權路往大雅路方向行駛
    ，到肯德基前面一處遭燒燬房子前，將錢交付，伊在遭恐嚇
    之情形下，乃自行騎機車至合作金庫中權分行，以赫普公司
    存摺提領五百萬元，歹徒並沿路尾隨，後依指示至前述地點
    ，有一機車過來，將伊放在機車腳踏板上之五百萬元全數拿
    走云云，而未指定犯人向警誣告犯罪，經警調閱銀行及路口
    之監視器畫面，未發現可疑嫌犯，並查訪銀行行員，察覺丁○○言詞多所隱瞞掩飾，經突破丁○○心防而道出共謀犯案
    經過，而為警於同日十九時十分許，查獲在派出所陪同丁○○應訊之乙○○，並再至乙○○居處地下室停車場，自車牌
    號碼０６２７─ＧＫ自用小客車內起獲乙○○與丁○○所分
    得贓款三百萬元，復再經丁○○配合向甲○○佯稱約定時地
    見面，而為警於同日二十時許，在臺中市○○路八一九號前
    查獲甲○○，並由甲○○帶警在其身上、其所駕之小客車及
    臺中市○○○路三九六號七樓之四不知情之友人林桂鈴居處
    ，共起出贓款二百萬元。
二、案經臺中市警察局第一分局報請臺灣臺中地方法院檢察署檢
    察官偵查起訴。
    理  由
一、訊據被告丁○○、乙○○二人對上揭時地有由丁○○盜領赫
    普公司五百萬元交付予甲○○、乙○○二人，再由丁○○回
    公司及向警方謊稱遭歹徒持槍恐嚇取財等情固自承在卷，惟
    均否認有背信、行使偽造私文書、詐欺取財、未指定犯人誣
    告之犯意，被告丁○○辯稱：我社會經驗不足，才會讓甲○○脅迫，才會去做這件事情，甲○○說他爸爸是退休警官，
    我不是故意要去做這件的。我被恐嚇到我的自由意識都喪失
    了云云（本院卷第五三、八五頁），被告乙○○辯稱：前一
    天晚上確實有受到甲○○的脅迫，我是因為受到脅迫感到害
    怕，才會去做本件犯行。我被恐嚇到我的自由意志都喪失了
    云云（本院卷第五三、八五頁），惟查：
（一）被告丁○○未經授權擅自以保管之赫普公司及負責人存摺
      、印章以偽造提款單，再持之向銀行行使以盜領赫普公司
      五百萬元，使銀行陷於錯誤，因之交付五百萬元，丁○○
      再將五百萬元依與乙○○、甲○○事前商妥之預定地點交
      款予該二人後，丁○○再返回公司謊稱遇歹徒持槍恐嚇之
      事實，業據被告丁○○於警詢、偵訊及本院均自承在卷，
      復據被告乙○○及同案被告甲○○於警詢、偵訊及本院亦
      陳明在卷，核與證人即赫普公司負責人丙○○○於偵訊證
      稱：公司印章平常都放在會計那邊。‥‥五百萬元並沒授
      權丁○○去領等語（偵卷第四一頁）、證人即赫普公司總
      經理來麗榮於警詢亦證稱：沒有人授權丁○○去提領該筆
      現金等語，及證人即合作金庫中權分行行員唐秀焄、廖淑
      君於警詢證述丁○○前往領款情節相符，並有合作金庫銀
      行取款憑條影本及丙○○○出具之贓物認領保管單在卷可
      稽；又被告丁○○向公司謊報遭不詳歹徒持槍恐嚇而提領
      公司款項交付，經不知情之赫普公司職員葉榮吉報警後，
      被告丁○○亦向警方謊稱係遭歹徒持槍恐嚇而交付款項，
      並製作警詢筆錄之事實，業據被告丁○○於警詢坦承不諱
      （警卷第七至九頁），且其於偵訊亦供稱：我交錢給甲○○後，甲○○叫我回公司去報假案，我就直接回公司報案
      等語（偵卷第三六頁），並有被告丁○○於警詢初詢時有
      向警方表示遭身份不詳之歹徒持槍恐嚇而提款並交付之警
      詢筆錄在卷可佐（警卷第五頁），並有承辦警員吳治明製
      作之職務報告書附卷足憑。
（二）再被告丁○○、乙○○二人確與同案被告甲○○就上揭犯
      行均具犯意聯絡等情，業據同案被告甲○○於警詢、偵訊
      及本院多次陳明係三人共謀犯案等情在卷，其於警詢並供
      稱：「計劃好後由我開自小客車載乙○○、丁○○共同查
      看領錢地點及交錢地點，而地點決定是由乙○○決定的，
      因為他有告訴我要看有無裝置監視器，才決定那個地點安
      全」等語（警卷第二二頁），且被告丁○○、乙○○二人
      對九十四年六月八日晚間有與甲○○去勘察路線，看交款
      地點之肯德基附近有無監視錄影設備等情，亦於本院自承
      在卷（本院卷第五六頁），再被告乙○○於偵訊時並詳予
      供稱：「（提領之金額誰決定的？）丁○○決定的，因為
      甲○○對丁○○說公司有多少錢就領多少錢。錢領出來後
      ，甲○○說要與我們對分，但之後在我家車庫分贓款時，
      甲○○丟了三百萬元給我與我女朋友。‥‥（領錢及分錢
      地點何人決定的？）我們三個人一起坐車去看，但地點是
      我與甲○○一起決定的」等語（偵卷第十七頁），而被告
      丁○○於偵訊亦供稱：「因為我要離職，甲○○很急，要
      求我將他的損失領一半出來，甲○○並沒有說要領多少。
      ‥‥‥提領金額沒有人告訴我」等語（偵卷第十五、十六
      頁），足見被告丁○○於六月九日當天係自行決定提領金
      額，且被告二人與同案被告甲○○於事前即六月八日晚間
      一同勘察及決定交款地點，事後被告二人復分得逾一半之
      贓款，查被告丁○○為公司會計，且已向公司表明六月十
      日即離職，倘被告丁○○、乙○○二人無為本件上揭犯行
      之犯意，查本件盜領金額五百萬元並非小數，縱其二人不
      敢報警，或將此事告知公司或他人，被告丁○○大可於六
      月九日即向公司佯病請假，或被告二人於六月八日晚間甲○○離開後，即自行前往他處躲離甲○○。被告二人與同
      案被告甲○○竟於六月八日晚間一同與甲○○至隔天交款
      地點勘察有無監視錄影設備，六月九日被告丁○○復依預
      定計劃上班，被告乙○○、甲○○復依預定計劃二人於當
      日中午見面，且被告丁○○非僅未向公司呈報甲○○之計
      謀，亦未藉機未上班，或另向甲○○佯稱未能取得公司存
      摺及公司、負責人印章，反依預定計劃盜領款項，且將公
      司款項全數領出，且就領得款項，被告丁○○、乙○○亦
      分得其中逾二分之一之三百萬元，足認被告二人與同案被
      告甲○○間確有犯意聯絡及行為分擔亦明。
（三）被告丁○○、乙○○均辯稱：係遭被告甲○○恐嚇才答應
      配合其作案。被恐嚇到自由意識都喪失云云，惟查：
    １再依被告乙○○於警詢所述：「我在前天（即七日）晚間
      二十時至二十一時許接到甲○○打來的電話，稱他及其他
      會員在赫普生技公司所投資遭虧損的錢，欲找我與女友配
      合盜領公司存款，不然就叫黑道挾持會計（即我的女友）
      之方式討回這筆，隨即於（八日）晚間二十時許持一張研
      擬犯案計畫表，叫我與丁○○依計畫行事，若不從就以黑
      道之力，強行押走我女友前往取款，若傷及我女友，甲○○不負責任」云云（警卷第二五頁），其於本院又改口稱
      ：警詢沒有這樣說。七號那天甲○○打電話來，我也沒有
      問他要找我女友何事云云（本院卷一二四頁），且供稱：
      八日晚上他到我們民權路廣擎天大樓找我，‥‥我女友不
      敢一個人去見他，所以等我回去云云（本院卷第一二一頁
      ），倘被告丁○○、乙○○二人係至九十四年六月八日晚
      間始知甲○○邀其二人參與盜領之事，則被告丁○○原與
      同案被告甲○○即熟識，並介紹乙○○與甲○○認識，且
      乙○○因之與甲○○成鑫得隆傳銷公司之工作夥伴，何以
      被告丁○○八日晚間竟不敢一人與甲○○見面？且被告乙○○該份警詢筆錄內容，於起訴書內即已記載明確，被告
      乙○○竟遲於審理期日始否認其內容，所述已難採信，又
      倘被告乙○○未向警提及六月七日晚間甲○○已告知要盜
      領存款之事，警方又豈可能知悉此事，而自行杜撰此部分
      之警詢筆錄，且被告乙○○於警詢已提及六月八日至現場
      勘察之事，警方又何須杜撰乙○○於六月七日已獲甲○○
      告知要謀議盜領存款之事，足見被告乙○○對自何時知情
      要犯本案盜領，何時遭恐嚇之事，前後所述內容不符，所
      述已難採信，其應係自六月八日之前，已獲甲○○告知本
      件犯案計劃。
    ２再依被告乙○○、丁○○所述遭被告甲○○之恐嚇內容觀
      之，被告丁○○於警詢供稱：當時（指六月八日）我聽完
      甲○○的計劃時，我不同意，但是甲○○出言恐嚇若我於
      九十四年六月九日不配合他的計劃進行，就會在九十四年
      六月十日叫黑道真槍實彈，來綁架我，將公司的錢提領出
      來，並將我殺掉，且我男友乙○○亦會有生命危險，當時
      我被他的話嚇住云云（警卷第八頁），被告乙○○於警詢
      則供述：「我在前天（即七日）晚間二十時至二十一時許
      接到甲○○打來的電話，稱他及其他會員在赫普生技公司
      所投資遭虧損的錢，欲找我與女友配合盜領公司存款，不
      然就叫黑道挾持會計（即我的女友）之方式討回這筆，隨
      即於（八日）晚間二十時許持一張研擬犯案計畫表，叫我
      與丁○○依計畫行事，若不從就以黑道之力，強行押走我
      女友前往取款，若傷及我女友，甲○○不負責任」云云（
      警卷第二五頁），業據證人即同案被告甲○○於本院否認
      在卷（本院卷第一二０頁），且查，五百萬相較與一般人
      均非少數，再參諸被告丁○○每月薪資僅有二萬一千元，
      亦據證人丙○○○於警詢陳明在卷，是該金額對被告丁○○而言已逾十年薪資，倘被告丁○○、乙○○二人因上開
      恐嚇而心生畏懼，認已有性命之憂，面對要求盜領逾十年
      薪資之鉅額款項，竟未於甲○○離開後，報警或向公司主
      管、同事或親友求助？縱不敢報警，何以不敢向至親好友
      求助商量？何以未暫至外地一日，被告丁○○何不提前一
      日離職或於六月九日託詞生病或家中有事而請假？或上班
      後另向甲○○佯稱印章已遭主管取回而無從領款，甚且被
      告丁○○原即預定於九十四年六月十日離職，其二人何須
      擔心六月十日有黑道以真槍實彈綁架之方式請其提領款項
      ？被告丁○○對本院詢問：「你預定六月十日離職，為何
      六月八日受到脅迫，六月九日不要去上班就好了，為何六
      月九日還要去上班？」竟答稱：「因為我是會計，我有責
      任感。」云云，然倘其已遭甲○○為生命威脅之恐嚇，復
      有責任感，竟未報警或報告公司，反執意上班，且執意盜
      領鉅款五百萬元交付甲○○、乙○○，所為實與常情相違
      ，是被告二人辯稱因遭恐嚇而喪失自由意識，不足採信。
    ３甚且，被告丁○○對六月八日晚間，曾有撥打電話給甲○○約其至被告二人居所大廳見面等情，亦據被告丁○○於
      偵訊自承在卷（偵卷第十五、四十頁），則被告二人至遲
      於九十四年六月七日晚間已知遭被告甲○○恐嚇而心生畏
      懼，已如前述，縱其二人不敢報警，其二人對被告甲○○
      避之已有不及，何以六月八日晚間竟仍與甲○○相約至居
      所大廳見面，且與甲○○一同勘察交款地點處有無監視錄
      影器？再退步言之，縱被告二人係自九十四年六月八日與
      甲○○見面始知本件犯案計劃，惟甲○○與被告二人於六
      月八日晚間見面後，係於晚間二十二時、二十三時許即離
      去，亦據被告二人於本院陳明在卷（本院卷第五六頁），
      則甲○○離去後，被告二人行動即屬自由，何以仍未報警
      ，亦未告知赫普公司，亦未與至親好友相商，在在與遭恐
      嚇而心生畏懼自己有生命之憂而喪失自由意識之情形然
      不同；僅被告丁○○於提領款項前之該日中午曾以ＭＳＮ
      與不太熟之進修部同學陳琇萍對談時有聊及該事，亦據證
      人陳琇萍於偵訊證述在卷（偵卷第一一二頁），並有該二
      人之ＭＳＮ交談內容附於警卷可佐，依該ＭＳＮ交談內容
      所顯示，被告丁○○雖先表示「先演一場假的被綁假案，
      如果我不配合，就是真槍實彈，‥‥我男友叫我配合他，
      不然我的生命會有危險‥‥（陳琇萍：你不是早就說要離
      職了，怎麼拖到現在？）但是是十號啊，要請到人交接‥
      ‥（陳琇萍：都什麼時候了，命比較重要，還是管它公司
      咧‥‥那你現在就走人，‥‥然後馬上去報警）不能。‥
      ‥我也不知道他們跟會員的金錢關係糾結‥‥（陳琇萍：
      那你今天打算怎麼處理？）等一下警察應該會過來。（陳
      琇萍：然後呢？）我就先把公司的錢匯給他，畢竟這也是
      我們公司欠他的（陳琇萍：你匯錢不需經過主管的同意嗎
      ？）所以合情合理。‥‥我會應付的啦，說一說看有沒有
      膽。呵，我等他們來，你先上班哦。乖。‥‥你先上班，
      我先出去一下，‥我會沒事的」等語（警卷第十三至十八
      頁），文句間雖一度刻意表示受到恐嚇，惟一經陳琇萍建
      議速離職報警，被告丁○○竟又改口虛捏「因不清楚會員
      與公司之糾結，俟警察到後，就把公司錢匯給對方，這是
      公司欠對方的，此舉合情合理」之事，且態度轉為輕鬆而
      速下線，顯見被告丁○○僅刻意告知陳琇萍自己遭受恐嚇
      ，非僅無意告知陳琇萍有遭邀約盜領款項之事情真相，亦
      無意與陳琇萍討論應如何處理，一經陳琇萍建議「離職報
      警」，隨即語焉不詳，虛捏「畢竟這也是我們公司欠他的
      ，匯款係合情合理」之意後，即表達自己會沒事的輕鬆態
      度並草草下線，被告丁○○雖於本院一再辯稱自己社會經
      驗不足云云，惟其舉止與遭恐嚇而心生畏懼致喪失自由意
      志之情形相違。
    ４再者，甲○○於被告丁○○提領款項時，並不確定赫普公
      司之存摺內尚有多少款項之事實，亦據被告二人於本院供
      稱在卷（本院卷第五七頁），則被告丁○○又何須將帳戶
      內款項提領達五百萬元？更者，被告乙○○於六月九日確
      有與同案被告甲○○一同至肯德基附近之交款地點，收受
      被告丁○○交付之款項後，再與甲○○一同至被告二人民
      權路居所停車場分配贓款等情，亦據被告乙○○於偵訊供
      稱在卷（偵卷第十七頁），核與同案被告甲○○於本院所
      述情節相符（本院卷第二三頁），倘係同案被告甲○○恐
      嚇被告二人須犯本案，被告乙○○何以亦至被告丁○○交
      款予同案被告甲○○之地點？且被告丁○○已將款項交付
      同案被告甲○○後，被告乙○○又何須與同案被告甲○○
      同至被告二人民權路居所之停車場，再與同案被告甲○○
      分配贓款，且被告二人所分得款項為三百萬元，竟又比同
      案被告甲○○分得之款項為多？是被告二人猶辯稱：因遭
      恐嚇喪失自由意志而為本件行為云云，所辯顯非可採。
    本件事證明確，被告二人上揭犯行均堪認定。
二、核被告丁○○、乙○○所為，均係犯刑法第三百四十二條第
    一項之背信罪、刑法第二百十六條、第二百十條之行使偽造
    私文書罪、刑法第三百三十九條第一項之詐欺取財罪及刑法
    第一百七十一條第一項之未指定犯人之誣告罪。按刑法上之
    背信罪為一般的違背任務之犯罪，若為他人處理事務，竟圖
    為自己或第三人不法之所有，以詐術使該他人交付財物者，
    僅成立詐欺罪，不能論以背信罪，最高法院六十三年臺上字
    第二九二號判例要旨可資參照，惟查，經查閱上開判例判全
    文，該案被告係受告訴人委託，代僱工人及代購材料，竟向
    告訴人浮報工資及材料費用，是該案之背信、詐欺行為之被
    害人均係同一人；而本件被告二人盜用印章而向銀行盜領存
    款，背信罪之被害人為赫普公司，詐欺取財罪之被害人為赫
    普公司及合作金庫，二者並非一致，是應無最高法院六十三
    年臺上字第二九二號判例之適用，併此敘明。被告丁○○、
    乙○○與同案被告甲○○三人間就上揭犯行，有犯意聯絡及
    行為分擔，均為共同正犯；又被告乙○○雖非為赫普公司處
    理事務之人，惟與赫普公司會計丁○○共同實施背信犯行，
    仍以共犯論。再被告二人盜用所保管之印章，其盜用印章行
    為為偽造私文書之階段行為，不另論罪；又被告二人偽造私
    文書後，復持以行使，其偽造私文書之低度行為為行使偽造
    私文書之高度行為所吸收，不另論罪。再被告二人所犯上開
    四罪間，有方法結果之牽連關係，為牽連犯，從一重之行使
    偽造私文書罪處斷。爰審酌被告丁○○、乙○○二人正值青
    年，未思以能力獲取正當報酬，反藉被告丁○○係赫普公司
    會計，保管公司、負責人印章及負責提領公司款項之機會，
    於被告丁○○離職前一天，與友人即同案被告甲○○共同計
    劃實行盜領公司存款，且為脫免罪責，並實行誣告未指定人
    犯之犯行，被告等人所為，係屬智慧型犯罪，又
    本件被告等人盜領存款高達五百萬元，再其等犯行因於當日
    為警發覺，業已追回全部贓款，又其二人犯後復遲未能與赫
    普公司達成和解，並考量被告二人均無前科，行為時各年僅
    二十、二十七歲，惟犯前執意盜領存款，犯後猶未見悔悟等
    一切情狀，各量處如文主所示之刑。
三、本件被告丁○○等人偽造並行使之私文書即提款單，業經行
    使交合作金庫中權分行持有，為該銀行所有之物，自不予宣
    告沒收，併此敘明。
四、再被告丁○○等人詐欺取財犯行，雖未起訴，惟與前開起訴
    並有罪部分，有牽連犯之裁判上一罪關係，依刑事訴訟法第
    二百六十七條審判不可分之規定，自為本院審理效力所及，
    本院自得併予審理，併此敘明。
據上論斷，應依刑事訴訟法第二百九十九條第一項前段，刑法第
二十八條、第三百四十二條第一項、第二百十六條、第二百十條
、第三百三十九條第一項、第一百七十一條第一項、第一百七十
二條、第五十五條，罰金罰鍰提高標準條例第一條前段，判決如
主文。
中    華    民    國    95    年    4     月    4     日
                  刑事第十庭   審判長法官  郭  瑞  祥
                                     法官  江  奇  峰
                                     法官  黃  家  慧
上正本證明與原本無異。
如不服本判決，應於送達後十日內向本院提出上訴狀（須附繕
本），上訴於臺灣高等法院臺中分院。
                                   書記官  張  美  鶯
中    華    民    國    95    年    4     月    4     日
附論罪科刑法條
刑法第三百四十二條第一項：
為他人處理事務，意圖為自己或第三人不法之利益，或損害本人
之利益，而為違背其任務之行為，致生損害於本人之財產或其他
利益者，處5年以下有期徒刑、拘役或科或併科1千元以下罰金。
刑法第216條：
行使第210條至第215條之文書者，依偽造、變造文書或登載不實
事項或使登載不實事項之規定處斷。
刑法第210條：
偽造、變造私文書，足以生損害於公眾或他人者，處5年以下有
期徒刑。
刑法第171條第1項：
未指定犯人，而向該管公務員誣告犯罪者，處1年以下有期徒刑
、拘役或300元以下罰金。
刑法第172條
犯第168條至第171條之罪，於所虛偽陳述或所誣告之案件，裁判
或懲戒處分確定前自白者，減輕或免除其刑。


司法院資訊處製作；財團法人民間司法改革基金會備份。
